臺灣臺北地方法院刑事判決             100年度易字第1033號
公  訴  人  臺灣臺北地方法院檢察署檢察官
被      告  朱馥妘
選任辯護人  謝宜庭律師
上列被告因業務侵占案件，經檢察官提起公訴（九十九年度偵續
字第八○六號），本院判決如下：
    主    文
朱馥妘無罪。
    理    由
一、公訴意旨略以：被告朱馥妘、告訴人陳女足均為址設臺北市
    中山區○○○路五○○號六樓名生旅行社員工，被告為業務
    部之助理，負責協助旅客訂定機位、旅店，並登打單據，告
    訴人則為商務部員工，負責招攬旅遊業務，或與其他旅行社
    合作承辦團體旅遊業務。被告明知豐年旅行社所規劃之「九
    十九年一月二十七日北海道五日遊」行程，共有十位名生旅
    行社之客戶參加，其中八人為告訴人之客戶，另二人為業務
    部之業務員詹雪燕之客戶，而告訴人於民國九十八年十二月
    十四日所交付之新臺幣（下同）十二萬元，係告訴人之客戶
    龐曉華等八人所繳交之訂金（訂金每人一萬五千元，八人共
    十二萬元），待詹雪燕收齊另二名旅客之訂金共三萬元後，
    其需負責登打十五萬元之收款單，連同此筆十五萬元款項，
    繳進會計室，以平衡名生旅行社於九十八年十二月八日墊付
    予豐年旅行社之訂金十五萬元。詎被告竟意圖為自己不法之
    所有，於收受告訴人所交付之十二萬元後，即將上開金額侵
    占入己，未繳進會計室。嗣於九十九年一月二十日，告訴人
    收受八位客戶所繳交之尾款時，發現被告並未將十二萬元繳
    至會計室入帳，始悉上情，因認被告涉犯刑法第三百三十六
    條第二項之業務侵占罪嫌云云。
二、按犯罪事實應依證據認定之，無證據不得認定犯罪事實；不
    能證明被告犯罪或其行為不罰者，應諭知無罪之判決，刑事
    訴訟法第一百五十四條第二項、第三百零一條第一項分別定
    有明文。次按事實之認定，應憑證據，如未能發現相當證據
    ，或證據不足以證明，自不能以推測或擬制之方法，以為裁
    判之基礎；又認定犯罪事實所憑之證據，雖不以直接證據為
    限，間接證據亦包括在內，然而無論直接或間接證據，其為
    訴訟上之證明，須於通常一般之人不致有所懷疑，而得確信
    其為真實之程度者，始得據為有罪之認定；再認定不利於被
    告之事實，須依積極證據，苟積極證據不足為不利於被告事
    實之認定時，即應為有利於被告之認定，更不必有何有利之
    證據，最高法院四十年臺上字第八六號、七十六年臺上字第
    四九八六號及三十年上字第八一六號分別著有判例意旨可資
    參照。又按告訴人之告訴，係以使被告受刑事訴追為目的，
    是其陳述是否與事實相符，仍應調查其他證據以資審認；又
    被害人之陳述如無瑕疵，且就其他方面調查又與事實相符，
    固足採為科刑之基礎，倘其陳述尚有瑕疵，而在未究明前，
    遽採為論罪科刑之根據，即難認為適法，最高法院五十二年
    臺上字第一三○○號、六十一年臺上字第三○九九號著有判
    例意旨可資參照。況刑事訴訟法第一百六十一條第一項亦規
    定，檢察官就被告犯罪事實，應負舉證責任，並指出證明之
    方法，是檢察官對於起訴之犯罪事實，應負提出證據及說服
    之實質舉證責任，倘其所提出之證據，不足為被告有罪之積
    極證明，或其指出證明之方法，無從說服法院以形成被告有
    罪之心證，基於無罪推定之原則，自應為被告無罪判決之諭
    知，最高法院九十二年度臺上字第一二八號著有判例意旨可
    資參照。
三、公訴意旨認被告涉有業務侵占罪嫌，無非係以被告之供述、
    證人即告訴人之指訴、證人張宜琳、詹雪燕之證述、收款單
    、代墊單及內政部警政署刑事警察局一百年一月五日刑鑑字
    第一○○○○○一九七六號鑑定書等件為其所憑之論據。訊
    據被告矢口否認有何業務侵占罪嫌，辯稱：伊確實沒有拿到
    這筆十二萬元款項，而且伊所有的作業流程是依照公司規定
    等語。
四、證據能力部分：
（一）查本案被告所為不利於己之陳述，並無出於強暴、脅迫、
      利誘、詐欺、疲勞訊問、違法羈押或其他不正之方法，亦
      非違反法定障礙事由經過期間不得訊問或告知義務之規定
      而為，依刑事訴訟法第一百五十六條第一項、第一百五十
      八條之二規定，應認其有證據能力。
（二）按被告以外之人於偵查中向檢察官所為之陳述，除顯有不
      可信之情況者外，得為證據，刑事訴訟法第一百五十九條
      之一第二項定有明文。次按刑事訴訟法第一百五十八條之
      三規定：「證人、鑑定人依法應具結而未具結者，其證言
      或鑑定意見，不得作為證據。」所謂「依法應具結而未具
      結者」，係指檢察官或法官依刑事訴訟法第一百七十五條
      之規定，以證人身分傳喚被告以外之人（證人、告發人、
      告訴人、被害人、共犯或共同被告）到庭作證，或雖非以
      證人身分傳喚到庭，而於訊問調查過程中，轉換為證人身
      分為調查時，此時其等供述之身分為證人，則檢察官、法
      官自應依本法第一百八十六條有關具結之規定，命證人供
      前或供後具結，其陳述始符合第一百五十八條之三之規定
      ，而有證據能力。若檢察官或法官非以證人身分傳喚，而
      以告發人、告訴人、被害人或共犯、共同被告身分傳喚到
      庭為訊問時，其身分既非證人，即與「依法應具結」之要
      件不合，縱未命其具結，純屬檢察官或法官調查證據職權
      之適法行使，當無違法可言。而前揭不論係本案或他案在
      檢察官面前作成未經具結之陳述筆錄，係屬被告以外之人
      於偵查中向檢察官所為之陳述，本質上屬於傳聞證據，基
      於保障被告在憲法上之基本訴訟權，除該被告以外之人死
      亡、身心障礙致記憶喪失或無法陳述、滯留國外或所在不
      明而無法傳喚或傳喚不到、或到庭後拒絕陳述等情形外，
      如已經法院傳喚到庭具結而為陳述，並經被告之反對詰問
      ，前揭非以證人身分而在檢察官面前未經具結之陳述筆錄
      ，除顯有不可信之情況者外，依刑事訴訟法第一百五十九
      條之一第二項，仍非不得為證據，惟應於判決內敘明其符
      合傳聞證據例外之理由。不能因陳述人未經具結，即一律
      適用本法第一百五十八條之三之規定，排除其證據能力，
      最高法院九十七年度臺上字第一三七三號著有判決意旨可
      資參照。又按刑事訴訟法第一百六十六條以下所定詰問程
      序，僅於審判程序有其適用，偵查程序中檢察官固然基於
      其客觀義務，必須對於被告有利及不利之情形均一律注意
      （刑事訴訟法第二條第一項參照），惟偵查中檢察官主要
      係基於蒐集被告犯罪證據之目的以訊問證人，核與審判程
      序中法院需立於公正第三人地位，經由當事人之攻防，調
      查證人以認定事實之性質及目的有別，況偵查中訊問證人
      ，法亦無明文必須傳喚被告使之得以在場，至刑事訴訟法
      第二百四十八條第一項前段雖規定「如被告在場者，被告
      得親自詰問」，然在偵查之目的及法律之條文規範結構下
      ，事實上亦難期被告有於偵查中行使詰問權之機會，是應
      認我國現行法制中，偵查中被告對於證人之對質詰問權，
      並非必然需受到保障之權利，惟法院於審判中欲使用偵查
      時訊問證人之筆錄時，基於審判期日即應保障被告對質詰
      問權之法理，除被告於審判中放棄對該證人之反對詰問權
      ，而得依刑事訴訟法第二百八十八條第二項前段規定以宣
      讀該證人於審判外陳述或告以要旨等簡便調查證據方式為
      之者外，法院仍應傳喚該陳述人到庭，使被告或其辯護人
      有行使反對詰問權之機會，否則該證人在偵查中向檢察官
      所為之陳述，縱使已經具結，且無顯不可信之情況，仍屬
      未經完足調查之證據。當事人對於詰問權既有處分之權能
      ，則此項詰問權之欠缺，非不得於審判中由被告行使以補
      正，而完足為經合法調查之證據，最高法院九十六年度臺
      上字第一八七○號著有判決意旨可資參照。經查，證人張
      宜琳、郭惠媛、詹雪燕、賴淑莉、黃柏仁於九十九年四月
      十四日、十月十二日、十月二十六日偵查中分別以證人身
      分到庭具結向檢察官所為之證述，均查無任何顯不可信之
      情況，依刑事訴訟法第一百五十九條之一第二項規定，自
      均得為證據。至於告訴人於九十九年四月八日、十月十二
      日、十月二十六日、一百年二月二十二日偵查中均經檢察
      官以告訴人身分傳喚到庭訊問，惟其身分既非證人，即與
      「依法應具結」之要件不合，縱未命其具結，純屬檢察官
      調查證據職權之適法行使，當無違法可言。是告訴人於九
      十九年四月八日、十月十二日、十月二十六日、一百年二
      月二十二日偵查中均以告訴人身分向檢察官所為之陳述，
      固屬被告以外之人於審判外向法官所為之陳述，惟均無顯
      有不可信之情況，依前開規定，屬於傳聞法則之例外，均
      得為證據，且復無違背法定程序取得之情形。再者，告訴
      人、證人張宜琳、郭惠媛、詹雪燕、賴淑莉及黃柏仁於九
      十九年四月八日、四月十四日、十月十二日、十月二十六
      日、一百年二月二十二日偵查中分別以告訴人、證人身分
      向檢察官所為之陳述、證述，均查無顯不可信之情況，且
      告訴人、證人張宜琳、郭惠媛、詹雪燕、賴淑莉、黃柏仁
      均已於本院一百年七月二十七日審判期日中以證人身分到
      庭證述，並賦予被告及其選任辯護人對質詰問之機會，要
      均無侵害被告及其選任辯護人對於告訴人、證人張宜琳、
      郭惠媛、詹雪燕、賴淑莉及黃柏仁之對質詰問權，依前開
      規定，告訴人、證人張宜琳、郭惠媛、詹雪燕、賴淑莉及
      黃柏仁於偵查中分別以告訴人、證人身分向檢察官所為之
      陳述、證述，雖均屬被告以外之人於審判外之言詞陳述，
      其等瑕疵應認已治癒，而均具有證據能力。
（三）復按被告以外之人於檢察事務官、司法警察官或司法警察
      調查中所為之陳述，與審判中不符時，其先前之陳述具有
      較可信之特別情況，且為證明犯罪事實存否所必要者，得
      為證據，刑事訴訟法第一百五十九條之二定有明文。所謂
      「顯有不可信性」與「相對特別可信性」，係指陳述是否
      出於供述者之真意、有無違法取供情事之信用性而言，故
      應就偵查或調查筆錄製作之原因、過程及其功能等加以觀
      察其信用性，據以判斷該傳聞證據是否有顯不可信或有特
      別可信之情況而例外具有證據能力，又先前之陳述如係出
      於自然之發言、臨終前之陳述或違反自己利益之陳述等，
      則在此特別情形下所為之陳述，其虛偽之可能性通常較低
      ，可信程度相對提高，而可信之特別情況應依陳述時之客
      觀情況綜合比較判斷，即先前陳述須未受污染，且無不當
      外力介入，最高法院九十四年度臺上字第六二九號、第五
      四九○號、第五六八一號判決意旨可供參照。查，告訴人
      於警詢時之供述，依刑事訴訟法第一百五十九條第一項之
      規定，無證據能力，惟告訴人於本院審理時業已證人身分
      到庭作證，本院自得參酌其於本院審理暨警詢中之證詞，
      苟警詢時之證詞，與審判中所述不符部分，具有較可信之
      特別情況，且為證明犯罪事實存否所必要者，得為證據。
      惟告訴人於警詢時所為之陳述與本院審理中之證述並無彼
      此不符，依刑事訴訟法第一百五十九條之二規定反面解釋
      ，應認告訴人於警詢時之陳述無證據能力。
（四）又按被告以外之人於審判外之言詞或書面陳述，除法律有
      規定者外，不得作為證據；法院或檢察官得囑託醫院、學
      校或其他相當之機關、團體為鑑定，或審查他人之鑑定，
      並準用第二百零三條至第二百零六條之一規定；其須以言
      詞報告或說明時，得命實施鑑定或審查之人為之，刑事訴
      訟法第一百五十九條第一項、第二百零八條第一項分別定
      有明文。是法院或檢察官依刑事訴訟法第二百零八第一項
      之規定，囑託鑑定機關所出具之鑑定報告，應屬刑事訴訟
      法第二百零六條第一項之鑑定報告，為傳聞法則之例外，
      而囑託包括檢察官直接囑託及概括指定而由警察機關逕送
      鑑定之情形。經查，內政部警政署刑事警察局於本案偵查
      時，受承辦檢察官囑託對被告進行測謊，並由該局於一百
      年一月五日出具該局刑鑑字第一○○○○○一九七六號鑑
      定書一份，應屬刑事訴訴法第一百五十九條第一項「被告
      以外之人於審判外之言詞或書面陳述，除法律有規定者外
      ，不得作為證據。」，所稱「法律有規定者」之例外情形
      ，此因「鑑定之經過及其結果，應命鑑定人以言詞或『書
      面』報告」，同法第二百零六條第一項亦規定甚明。是鑑
      定人以書面為鑑定報告提出於檢察官，依刑事訴訟法第一
      百五十九條第一項立法理由及同法第二百零六條第一項規
      定，即具有證據能力。復按測謊鑑定，係依一般人若下意
      識刻意隱瞞事實真相時，會產生微妙之心理變化，例如：
      憂慮、緊張、恐懼、不安等現象，而因身體內部之心理變
      化，身體外部之生理狀況亦隨之變化，例如：呼吸急促、
      血液循環加速、心跳加快、聲音降低、大量流汗等異常現
      象，惟表現在外之生理變化，往往不易由肉眼觀察，乃由
      測謊員對受測者提問與待證事實相關之問題，藉由科學儀
      器（測謊機）紀錄受測者對各個質問所產生細微之生理變
      化，加以分析受測者是否下意識刻意隱瞞事實真相，並判
      定其供述是否真實。茲前開內政部警政署刑事警察局之鑑
      定書，形式上符合測謊基本程式要件，亦即：經受測人即
      被告同意配合，並已告知得拒絕受測，以減輕被告不必要
      之壓力；該局鑑識科測謊組測謊員亦經良好之專業訓練與
      相當之經驗；且測謊環境狀況良好，無不當外力干擾，測
      謊儀器（廠牌型號：Ｌａｆａｙｅｔｔｅ  Ｌｘ—四○○
      ○）品質良好，運作狀況正常；被告身體狀況良好等要件
      ；且觀其所附該局測謊鑑定說明書之內容：「受測人朱馥
      妘於測前會談否認有關本案收取陳女足所交付之十二萬元
      ，亦不知道現在這筆錢在哪裡。經Ｐｏｌｙｇｒａｐｈ儀
      器先以熟悉測試法【Ｔｈｅ  Ａｃｑｕａｉｎｔａｎｃｅ
      Ｔｅｓｔ（ＡＣＴ）】檢測受測人朱馥妘之圖譜生理反應
      情形正常並讓其熟悉測試流程後，再以區域比對法【Ｔｈ
      ｅ  Ｚｏｎｅ  Ｃｏｍｐａｒｉｓｏｎ  Ｔｅｃｈｎｉｑ
      ｕｅ（ＺＣＴ）】測試。經採數據分析法比對，分析測試
      結果，受測人朱馥妘對本案並未完全說實話。分析受測人
      朱馥妘圖譜之反應提供下列結論供偵查參考：受測人朱馥
      妘對下列問題（一）、（二）、（三）呈不實反應。（一
      ）你有沒有收取陳姐（陳女足）的十二萬元？答：沒有。
      （二）有關本案，你有沒有收下陳姐（陳女足）的十二萬
      元？答：沒有。（三）你是否確實知道現在這筆錢在哪裡
      ？答：不知道。」等語；參諸其所附測謊圖譜分析量化表
      顯示，「總和區域中任何區域得—３分以下或總分得—６
      分以下」者，屬不實反應，如「總和區域中每一區域都得
      正分且總分得＋６分以上」者，即無不實反應，而被告經
      測試得分總和為「－１０」分等情，均已載明鑑定經過及
      其結果，核與法定記載要件相符，所測試之問題及其方法
      又具專業可靠性，自應認有證據能力（最高法院九十二年
      度臺上字第三八二二號、九十一年度臺上字第一一三六號
      、九十一年度臺上字第三七一號判決意旨參照）。
（五）再按被告以外之人於審判外之言詞或書面陳述，除法律有
      規定者外，不得作為證據。被告以外之人於審判外之陳述
      ，雖不符前四條之規定，而經當事人於審判程序同意做為
      證據，法院審酌該言詞陳述或書面陳述作成時之情況，認
      為適當者，亦得為證據。當事人、代理人或辯護人於法院
      調查證據時，知有刑事訴訟法第一百五十九條第一項不得
      為證據之情形，而未於言詞辯論終結前聲明異議者，視為
      有前項之同意，刑事訴訟法第一百五十九條第一項、第一
      百五十九條之五分別定有明文。查，本案所據以認定事實
      之證據，部分屬傳聞證據，惟檢察官、被告及其選任辯護
      人均未於本院言詞辯論終結前聲明異議，本院審酌該等言
      詞或書面陳述作成之情況，並無非出於任意性或不正取供
      ，或違法或不當情事，且客觀上亦無不可信之情況，堪認
      為適當，依刑事訴訟法第一百五十九條之五第二項規定，
      均得作為證據，先予敘明。
五、經查：
（一）被告、告訴人原均為址設臺北市中山區○○○路五○○號
      六樓名生旅行社股份有限公司（下稱名生旅行社）員工，
      被告為業務部助理，負責協助業務部同仁訂定旅客機位、
      旅店，並登打單據，告訴人則為商務部員工，負責幫忙旅
      客訂機票、招攬旅遊業務、與其他旅行社合作承辦團體旅
      遊業務（俗稱「外丟團」）、協助董事長、董事長夫人及
      總經理處理渠等所承接之旅遊業務。告訴人於九十八年十
      二月一日旅客龐曉華電洽約有八至十人欲報名參加豐年旅
      行社所規劃之「雪舞～愛戀北海道  冬饗宴  螃蟹美
      食溫泉  五日遊～破冰船＆ＪＲ北斗星號～」（出發日期
      ：九十九年一月二十七日）行程（團號：ＳＰＫ○五ＧＥ
      一○○一二七Ａ）後，旋於同日向豐年旅行社業務人員陳
      玉仙報名共有十位名生旅行社客戶參加上開「雪舞～愛
      戀北海道  冬饗宴  螃蟹美食溫泉  五日遊～破冰船＆
      ＪＲ北斗星號～」（出發日期：九十九年一月二十七日）
      行程（團號：ＳＰＫ○五ＧＥ一○○一二七Ａ），復於九
      十八年十二月八日繕打代墊單，向證人即名生旅行社會計
      部會計郭惠媛申請代墊團費訂金十五萬元予豐年旅行社。
      嗣旅客莊文輝於九十八年十二月十日下午某時許，前往上
      開名生旅行社，欲向告訴人繳交其與同團旅客莊唐蘭英、
      龐曉華等八名旅客每人一萬五千元，共計十二萬元訂金時
      ，因告訴人請假未上班，由證人張宜琳代告訴人收受該筆
      訂金十二萬元並將之暫放名生旅行社會計賴淑莉處，告訴
      人於翌日（即九十八年十二月十一日）上班時，向郭惠媛
      領取該筆十二萬元款項。被告於九十八年十二月十五日收
      受證人即名生旅行社業務部業務詹雪燕所交付參加上開豐
      年旅行社所規劃之「雪舞～愛戀北海道  冬饗宴  螃
      蟹美食溫泉  五日遊～破冰船＆ＪＲ北斗星號～」（出發
      日期：九十九年一月二十七日）行程（團號：ＳＰＫ○五
      ＧＥ一○○一二七Ａ）之旅客楊偉宇等二人之旅客報名單
      、收款憑證及現金三萬元後，於同日將現金三萬元繳付郭
      惠媛入帳等事實，業據被告於警詢、偵查及本院審理時所
      不爭執，核與告訴人於警詢、偵查及本院審理時指訴情節
      相符，復經證人即名生旅行社團體部ＯＰ副理張宜琳、證
      人詹雪燕於偵查及本院審理時證述屬實，並有報名表、名
      生旅行社收款憑證、名生旅行社股份有限公司收款單、團
      體旅遊契約書等件在卷可稽，應堪認定。
（二）告訴人於九十九年四月八日偵查中固指稱：十二月十四日
      當天早上，伊確實有將十二萬現金交給被告，且伊站在被
      告位置前面，伊跟他說「小朱，這裡現金十二萬元你點一
      下」，被告接過來並點一下，隨手拿橡皮筋綁起來，伊說
      剩下的就沒有伊的事情了，另外的三萬元等另外一位業務
      部的小姐「雪燕」拿回來在（應為「再」之誤載）一起打
      請款單給會計，伊還說訂金單（代墊單：公司名稱）伊已
      經打出去付給豐年旅行社十五萬元，伊便回位置坐，隔一
      月後，一月十九日客人來參加說明會，說明會後客人繳交
      尾款，伊將尾款收受後已經下午五點多，因為來不及作帳
      ，伊便將此筆錢寄放在會計室給會計郭惠媛，隔天，伊再
      去會計把錢拿出來，伊從公司電腦系統打請款單，在打的
      當時因為卡到已經付過的訂金，還有一位客人臨時取消沒
      收訂金，伊便按內線問被告請他過來幫伊看，被告便過來
      看，且詢問伊收款流程，且試圖要幫伊計算，伊講到十二
      萬訂金時，被告說哪有十二萬，當下伊就傻眼，被告就說
      沒有收到十二萬，然後就離開。出團團費收的流程，若是
      伊接的團，伊先跟客人收訂金，收完之後伊就從電腦打請
      款單連同錢（筆錄誤載為「前」）一起繳給會計，一般是
      繳給會計，交給會計之後，會計做完帳收下一聯還伊兩聯
      ，尾款是跟客人在行前說明會同時收錢，收到之後一樣打
      請款單繳到會計室。因為此團是外丟團，是要參加豐年旅
      行社的團，俗稱湊團，客人在十二月一日電話中跟伊說可
      能有八到十位要參加，伊表示伊幫他們報十人，隨後打給
      豐年旅行社的的陳玉仙，伊電話中跟陳玉仙說幫伊保留位
      置，一人要收一萬五千訂金，伊在十二月十日之前已經由
      公司代墊十五萬給豐年旅行社，但是到十二月十日客人來
      繳交訂金及證件時，當天伊請假，由張宜琳代收，當天張
      宜琳電話告訴伊收到款項，但是只有八人，所以是十二萬
      元，還有證件也幫伊代收，張宜琳說十二萬會寄放會計室
      ，叫伊明天跟會計室拿，隔天伊去會計室拿錢，伊便回位
      置坐並點收，伊跑出去問張宜琳說公司代墊十五萬，但是
      伊只有收十二萬怎麼辦，張宜琳說不用煩惱，因為詹雪燕
      那邊有二個客人在候補，剛好可以補這二個位置，伊就問
      她怎麼繳，張宜琳說等詹雪燕下星期收到那二位的訂金三
      萬元後再由被告繳到會計室就好，因為被告是詹雪燕所屬
      業務部的助理，所有繳錢的事情都是統一由被告處理。因
      為本件要十五萬一起繳到會計室，所以伊收十二萬時沒有
      打單。伊是在商務部，伊是個體戶並無業務壓力，所以伊
      平常都是直接跟會計作帳，伊平常作帳也不需要給報名表
      ，本件伊沒有給報名單；詹雪燕知道伊已經在十二月一日
      報名了十人，因為豐年旅行社有跟她說，詹雪燕知道伊先
      前已經付了十五萬元，伊沒有跟詹雪燕說伊將十二萬先交
      給業務部的被告一事等語；復於九十九年十月十二日偵查
      中指稱：因為伊的客人跟詹雪燕的客人合併，才要透過被
      告打單，被告是詹雪燕那邊的助理，且旅行社墊給豐年旅
      行社的錢是十五萬，伊收進來的是十二萬，單獨入帳無法
      平衡帳目，張宜琳才會跟伊說，等詹雪燕收回三萬再交給
      小朱（被告）一起入帳即可等語；又於本院審理時以證人
      身分到庭證稱：當伊拿到十二萬元的時候，伊說可是伊付
      了十五萬元出去，伊這樣少兩個人怎麼辦，這時候張宜琳
      說他們那邊有個業務詹雪燕也有兩位在候補，剛好可以補
      足這兩個位子，伊等可以一起合併就不會被沒收訂金，當
      下伊聽他的建議，伊說那三萬元訂金何時收回，詹小姐說
      他們下禮拜會收，剛好十二月十一日那天是星期五，伊想
      說把十五萬湊齊再繳出去，伊就把十二萬元帶在身上，到
      了十二月十四日早上，伊就把十二萬元的現金交給被告，
      被告在點，伊站在他面前，被告點完後，伊就說這十二萬
      元交給妳了，伊轉頭還大聲的說，伊十二萬元給你們，接
      下來沒有伊的事了，等你們詹小姐把錢拿回來，你們就不
      用再打代墊單，因為伊已經付給豐年旅行社，你們只要到
      時候從電腦中把代墊單拉出來，連同伊那十二萬元繳給會
      計就可以了。那天上班時間大家都在，伊最有印象是張宜
      琳有坐在位置上，其他李淑汶、原本坐在許惠屏位置上同
      事都有在位置上，詹雪燕有在位置上，而且伊那天很大聲
      講說伊已經給被告現金十二萬元。因為伊的部門是獨立的
      個體，外丟團，對方只要給伊訂金單，伊就可以打代墊單
      給會計，不需要給報名表，也不需要寫收款憑證，那是被
      告部門他們自己要寫的，被告已經知道伊打代墊單十五萬
      元，不用再打代墊單，只要打十五萬元收款單即可云云。
      惟被告否認曾收受告訴人系爭十二萬元款項；又證人張宜
      琳於九十九年十月十二日偵查中固證稱：伊知道陳女足有
      客人要參加豐年旅行社北海道的團，後來少掉兩個客人，
      由詹雪燕的客人補足；因為伊等會計室要入帳，要由業務
      員自己打單，詳載哪位客人參加哪個團、繳多少錢，伊幫
      她代收，不需要幫她做這些事，應該是陳女足自己打單交
      給會計室，陳女足打單不用透過被告才能作業，陳女足也
      可以自己打單，伊有提議說，可以把錢合併繳款，但事涉
      個人業績，伊有跟她說要叫小朱（被告）要把個人帳分好
      ，伊沒有叫她把錢交給被告；伊沒有關於陳女足把十二萬
      交給被告的記憶等語。然證人張宜琳於九十九年四月十四
      日偵查中則證稱：隔天陳女足有問伊十二萬如何作帳，伊
      跟他說請他要記得把帳做進去，因為是她自己個人業績。
      伊只記得伊有跟陳女足說你們二人要記得把帳做好將帳沖
      掉就好等語；復於本院審理時證稱：伊忘記告訴人是否曾
      經問伊十二萬元應該如何作帳，應該是告訴人剛好跟詹小
      姐的業務有相關，因為告訴人的訂金不足，伊有跟他們說
      他們自己要想辦法把這個帳沖銷掉；告訴人沒有一定要透
      過被告才能打單作業，伊沒有親眼看到告訴人將十二萬元
      交給被告等語。參酌證人詹雪燕於九十九年四月十四日偵
      查中證稱：伊先詢問豐年旅行社，豐年旅行社本來要傳訂
      金單給伊，但是後來又說陳女足的部分多出二個位置，所
      以叫伊的二位客人直接補陳女足的位置，伊確定可以補陳
      女足位置後，伊跟張宜琳說伊要補這二個位置，伊印象中
      當時伊在跟張宜琳講這個團的事情時，被告就已經知道，
      所以伊在繳交三萬時，被告就已經知道這是要給豐年旅行
      社的，但是伊不確定被告知不知道這是要補給公司的。在
      事發前沒有人跟伊說陳女足已經將十二萬放在被告這邊，
      等伊補三萬進去等語；復於本院審理時結證稱：報名完，
      等伊的客人要付訂金，豐年傳真訂金單過來的時候，就已
      經告知告訴人已經先代墊這兩位客人的訂金給豐年旅行社
      ，伊才知道併團的事情，伊有跟張宜琳、被告討論如何作
      帳，印象中張宜琳說伊收的訂金就直接放在公司，最後伊
      等這邊兩個人的團費直接算給豐年，告訴人的尾款再把訂
      金扣下來，這樣帳比較清楚，就是伊這邊兩個人的費用，
      告訴人那邊八個人的費用；伊收了三萬元以後，就按照伊
      等的程序繳款進去，伊就把報名單、收據和費用一起給被
      告；伊沒有親眼看到告訴人交付十二萬元給被告等語，核
      與被告於偵查中辯稱：詹雪燕是在九十八年十二月十五日
      拿旅客訂金三萬元及報名表、收三萬元的收款單給伊，詹
      雪燕跟伊說這旅客是報名豐年旅行社一月二十七日北海道
      團，伊有問她豐年旅行社的請款單呢？他說這是補陳女足
      的缺，訂金三萬元已經由陳女足請公司代墊出去，詹雪燕
      有問伊如何作業，因為有牽涉業績要分別計算，伊說既然
      公司已經付出去了，伊等三萬元就直接給會計室，尾款部
      分請公司代墊全部，再由陳女足把自己多付的部分扣除等
      語相符，證人張宜琳既已先與被告、證人詹雪燕討論後認
      為證人詹雪燕的二名旅客團費與告訴人那邊八位旅客團費
      分別計算帳務較為清楚，則證人張宜琳是否確有建議告訴
      人將已收受之系爭十二萬元訂金交付予被告，並由被告一
      起作帳繳付名生旅行社，顯屬有疑。再查，證人郭惠媛於
      本院審理時亦證稱：伊沒有親眼看到告訴人將十二萬元交
      給被告，告訴人也沒有跟伊說他要併詹雪燕的兩個客人要
      被告打單作業等語。證人賴淑莉於九十九年十月十二日偵
      查中先證稱：伊不知道陳女足有把十二萬交給被告一事等
      語；復於本院審理時證稱：伊沒有看到告訴人將十二萬元
      交給被告等語。證人即名生旅行社業務部協理黃柏仁於九
      十九年十月二十六日偵查中先證稱：被告的工作內容包含
      業務部門的所有帳款業務，她負責收業務人員的錢拿去給
      會計室，她的座位在伊的左邊，距離約一個走道，伊九十
      八年十二月十四日有上班，沒有看見告訴人走到被告的座
      位，將十二萬訂金交給被告等語：復於本院審理時到庭證
      稱：伊沒有看到告訴人將十二萬元交給被告等語。證人即
      名生旅行社業務部副理謝貴婷於本院審理時證稱：伊等沒
      有親眼看見告訴人將十二萬元交給被告等語。又觀之名生
      旅行社辦公室平面圖及照片所示，前開名生旅行社辦公室
      係屬開放性空間，被告座位前方為證人張宜琳座位，後方
      則為證人黃柏仁之座位，果告訴人確有自其座位前往被告
      座位前方交付系爭十二萬元款項予被告，並大聲講說渠已
      經給被告現金十二萬元等語，則告訴人前往被告座位前方
      前，需先行經名生旅行社ＯＰ部門員工李明效、證人張宜
      琳等人後方不甚寬廣之走道，方得至被告座位前方，告訴
      人復大聲表示其已經交給被告現金十二萬元，何以名生旅
      行社員工並無任何人察知告訴人曾前往被告座位前方，甚
      或聽聞或目擊告訴人交付系爭十二萬元款項予被告之過程
      ？實屬可疑。
（三）又證人即名生旅行社業務部協理黃柏仁於本院審理時結證
      稱：被告是伊等部門的助理，公司規定被告作帳流程為業
      務員要提供四聯式的報名單、錢給被告，被告會打繳款單
      ，再轉交給會計作帳，在交的同時被告就會簽收金額，其
      中一聯會交給繳款人；外丟也會有相關的報名表；每個業
      務員要自己去打報名單，繳帳款等語。證人即名生旅行社
      業務部副理謝貴婷於本院審理時亦證稱：被告不在公司期
      間，伊為被告代理人。業務打報名單給伊等，伊等會按照
      報名單去打所謂的收款或支付的單據，不管是支或付，對
      方一定會給伊等請款單，伊等必須拿到請款單才可以跟伊
      等的收款單訂在一起，而且伊等會在報名表上寫清楚伊等
      支付或收了什麼款項等語甚明，足認依名生旅行社作業流
      程，業務員要提供四聯式的報名單、現金或刷卡單給被告
      ，被告才會打繳款單，再轉交給會計作帳，然依告訴人前
      開指訴，告訴人交付被告十二萬元訂金時，並未同時交付
      旅客報名單等旅客資料，則被告在沒有旅客報名單等旅客
      資料下，如何能為告訴人打繳款單，進而轉交會計作帳？
      遑論斯時證人詹雪燕之旅客尚未繳付渠等參加上開「雪
      舞～愛戀北海道  冬饗宴  螃蟹美食溫泉  五日遊～破
      冰船＆ＪＲ北斗星號～」（出發日期：九十九年一月二十
      七日）行程（團號：ＳＰＫ○五ＧＥ一○○一二七Ａ）訂
      金三萬元，則告訴人是否確有交付系爭款項予被告，自非
      無疑。
（四）告訴人於九十九年十月十二日偵查中固指稱：因為伊的客
      人跟詹雪燕的客人合併，才要透過被告打單，被告是詹雪
      燕那邊的助理，且旅行社墊給豐年旅行社的錢是十五萬，
      伊收進來的是十二萬，單獨入帳無法平衡帳目等語；復於
      九十九年十月二十六日偵查中指稱：因為張宜琳跟伊說，
      詹雪燕二個客人的錢下星期一就會收進來，所以伊認為一
      筆繳進會計室，帳目才能平衡。伊之前收訂金都是收齊才
      一次入帳等語。然查，證人張宜琳於九十九年十月十二日
      偵查中證稱：陳女足有客人要參加豐年旅行社北海道的團
      ，後來少掉兩個客人，由詹雪燕的客人補足。因為伊等會
      計室要入帳，要由業務員自己打單，詳載哪位客人參加哪
      個團、繳多少錢，陳女足應該自己打單交給會計室，陳女
      足自己也可以打單，不用透過被告才能作業，事涉個人業
      績，伊有跟她說要叫小朱（被告）要把個人帳分好，伊沒
      有叫她把錢交給被告等語。又證人詹雪燕於本院審理時證
      述：團費或訂金可以先收一部分就先繳進去，一般公司只
      會在最後才會來看這個帳是不是有問題等語。而證人黃柏
      仁於九十九年十月二十六日偵查中證稱：被告的工作內容
      包含業務部門的所有帳款業務，她負責收業務人員的錢，
      拿去給會計室。訂金跟尾款是分別入帳，每個客人繳錢的
      時間不一樣，業務員只要收到錢就可以入帳，不用整團收
      齊一起入帳。錢是慢慢收進來，不可能再一開始就平衡，
      但是訂金的部分應該收多少，最終就是要收回這個數字，
      訂金的部分平衡一次，尾款的部分平衡一次；伊從單據上
      看，伊認為被告的收款及作帳沒有問題。告訴人如果不懂
      應該直接問會計。被告於九十八年十二月十五日收到訂金
      三萬元，如不知道陳女足已先付，把訂金跟收款單繳進會
      計室即可，如別的旅行社要來請款，就要打代墊單，表示
      把錢墊給同業。九十九年一月二十七日北海道的團，是收
      到訂金就要趕快繳給豐年旅行社確保機位。業務員沒有把
      其他同業請款單交給業務助理被告，朱馥妘就不會打代墊
      單給同業，因為詹雪燕有跟被告講公司已付了十個人的訂
      金給豐年旅行社，但陳女足只有八個客人，詹雪燕的二位
      客人可以把機位填滿，所以就這二個客人部分，當初才沒
      有先代墊單。詹雪燕是業務人員，要算業績，陳女足沒有
      業績壓力，如果做在同一筆帳，電腦無法判別業績的歸屬
      ，被告才會製作這二個客人的代墊單，表示業績是詹雪燕
      的等語；復於本院審理時證稱：團費沒有要全部收齊才可
      以入帳，被告是伊等部門的助理，公司規定被告作帳流程
      為業務員要提供四聯式的報名單、錢給被告，被告會打繳
      款單，再轉交給會計作帳，在交的同時被告就會簽收金額
      ，其中一聯會交給繳款人；外丟也會有相關的報名表；每
      個業務員要自己去打報名單，繳帳款，因為有牽扯到業績
      的計算，打在一起沒有辦法切割業績，所以兩個業務員的
      客戶不可能打在同一張單據上面，會單獨打單等語。證人
      即名生旅行社業務部副理謝貴婷於本院審理時證稱：被告
      不在公司期間，伊為被告代理人。業務打收據也就是伊等
      的報名單給伊等，伊等會按照報名單去打所謂的收款或支
      付的單據，不管是支或付，對方一定會給伊等請款單，伊
      等必須拿到請款單才可以跟伊等的收款單訂在一起，而且
      伊等會在報名表上寫清楚伊等支付或收了什麼款項等語。
      又證人郭惠媛於九十九年四月十四日偵查中亦證稱：入帳
      時只會檢查金額單據符合就會入帳，如果要再付給豐年旅
      行社必須要另外製作代墊單等語；復於九十九年十月十二
      日偵查中證稱：伊不管她們怎麼作帳（指併團的帳），只
      要付出去的錢，跟繳進來的錢可以平衡就好等語；又於本
      院審理時證稱：告訴人預付十五萬元的訂金出去，如果告
      訴人向客人收取的訂金還不足十五萬元，可以先繳回公司
      會計，其餘可以補繳，如果沒有關帳，就不會有帳目不平
      衡的問題。他們（指被告跟告訴人）兩張代墊單的編號不
      同表示兩筆是分開做的，就是被告沒有拉十五萬元的代墊
      單來作業，而是獨立作帳。告訴人沒有跟伊說他要併詹雪
      燕的兩個客人，要被告打單作業。伊等公司沒有規定代墊
      單跟收款單在何時製作，通常應該是收到錢的時候就會作
      收款單。只要金額對，公司會計可以接受兩個客人整個團
      費都付清，再由告訴人那邊付尾款的時候把多付的訂金扣
      回來的作帳方式等語。證人賴淑莉於九十九年十月十二日
      偵查中證稱：業務員要自己負責把訂金收回來，伊等在過
      程中不會知道，出團時，錢如果還未進來，伊等才會去追
      款項。本件是陳女足跟詹雪燕的客人併團，應該是由她們
      二個決定要如何作帳，不是誰的客人比較多由誰作帳。被
      告之所以會要求公司代墊六萬四千八百元，表示她知道她
      自己的客人沒有付訂金給豐年旅行社，她應該要問訂金是
      何人付出去的，自己去說好，誰應該要付給公司多少錢，
      這種作帳方式，伊等沒有意見，只要錢有收進來就好。豐
      年旅行社來請款時，會自然扣掉十五萬元訂金，伊等公司
      不會重覆付了二次訂金等語；復於本院審理時證稱：業務
      要把帳收齊交給會計，因為伊等的帳有訂金有尾款，客人
      繳的金額不一定，他們只要有收到錢就要繳回會計室，如
      果業務只收取一部分客人的費用，可以就此部分先繳回，
      沒有一定要收齊才能繳回。本案告訴人已經先打十五萬元
      的代墊單請公司付款給豐年旅行社，如果只先繳回十二萬
      元的訂金，要從那個案子去拉出收款單，打訂金的收款單
      。伊等是最後結帳的時候，編號一樣才會知道是要付十五
      萬元的款項，只要編號一樣就可以先繳回部分款項。告訴
      人打出去代墊十五萬元的代墊單和被告收兩個人團費打的
      代墊單，因為他們編號不同，所以會計室認為是兩個案子
      ，因為伊等最後要繳款給豐年旅行社的時候，豐年旅行社
      會扣掉已經預付的十五萬元，不會造成伊等公司付兩次的
      情形等語明確，則依名生旅行社帳務之作業流程，告訴人
      所收受系爭十二萬元訂金與證人詹雪燕收受三萬元訂金並
      無合併繳交名生旅行社會計以平衡帳目之必要，則檢察官
      認被告需負責登打上開十五萬元收款單，並應連同該十五
      萬元款項繳進會計室，以平衡名生旅行社於九十八年十二
      月八日墊付與豐年旅行社之訂金十五萬元云云，實有誤會
      。再查，被告與證人詹雪燕既明知告訴人業已先委請名生
      旅行社代墊上開「雪舞～愛戀北海道  冬饗宴  螃蟹
      美食溫泉  五日遊～破冰船＆ＪＲ北斗星號～」（出發日
      期：九十九年一月二十七日）行程（團號：ＳＰＫ○五Ｇ
      Ｅ一○○一二七Ａ）十位旅客（包括證人詹雪燕部分二位
      旅客），共十五萬元訂金予豐年旅行社，自無急於九十八
      年十二月八日前重覆委請名生旅行社代墊證人詹雪燕部分
      旅客之訂金予豐年旅行社之必要，則被告在證人詹雪燕未
      交付其豐年旅行社請款單前，未就該部分打代墊單予名生
      旅行社會計，與名生旅行社內部作業流程並無不合，參酌
      名生旅行社於九十八年十二月十日先簽發十五萬元之支票
      予豐年旅行社，復於九十九年一月二十六日簽發尾款十五
      萬三千六百元之支票予豐年旅行社等情，有豐年旅行社訂
      金單及豐年旅行社尾款單等件附卷可憑，顯見名生旅行社
      係依該公司與豐年旅行社間之帳務單據內容進行付款，並
      非依被告所開出之單據作為付款依據，是縱使被告於九十
      九年一月二十一日方依證人詹雪燕交付之請款單，打代墊
      單委請名生旅行社將證人詹雪燕部分二位旅客之全部團費
      （包括訂金加尾款）均支付予豐年旅行社，名生旅行社亦
      無重複支付豐年旅行社票款之虞，是告訴人以被告收到證
      人詹雪燕部份二位旅客三萬元訂金後，未立即打代墊單委
      請名生旅行社墊付訂金予豐年旅行社，反而於案發後之九
      十九年一月二十一日打代墊單委請名生旅行社將證人詹雪
      燕部份二位旅客之全部團費（包括訂金加尾款）均支付予
      豐年旅行社，遽認被告前開作帳方式有悖常情云云，顯有
      誤會。
（五）檢察官雖以合作金庫商業銀行基隆分行被告帳戶內，於案
      發前即九十八年十二月七日，曾以現金支出三十萬元，惟
      該帳戶幾乎只要入帳，馬上就被提領一空，而入帳之金額
      亦從未超過十萬元，也從未見有何大筆之支出，該筆於案
      發前支出之三十萬元顯有異常，亦造成被告於九十八年十
      二月十四日收受告訴人交付之十二萬元進而侵占入己之可
      能；而觀之臺灣新光銀行林森北分行被告帳戶支出明細可
      知，被告每月之支出，不可能僅不到二萬元，其平日花費
      應超過此數額，與其固定薪資係二萬元、男友交付零用金
      一萬元相較，根本不夠其花用，而有需錢之必要，且被告
      於收受告訴人十二萬元後，其平常由該帳戶之支出即明顯
      減少為由，認被告確有侵占之事實云云。惟觀之合作金庫
      商業銀行基隆分行被告帳戶內款項交易情形，該帳戶於九
      十八年十二月一日有一筆三十萬元之現金後，固僅餘四百
      三十九元，惟該帳戶前於九十八年十一月二日提領二筆三
      萬元，共六萬元款項後，仍結存三十萬零四百四十五元，
      且該帳戶於九十九年二月二日以現金存入二十五萬元後，
      縱使於九十九年二月二十一日、二十二日、二十四日、二
      十七日分別有提領一萬元、二萬元、一萬元、一萬元之款
      項，惟帳戶仍有二十萬元以上結餘等情，有合作金庫商業
      銀行基隆分行一百年五月二十六日合金基營字第一○○○
      ○○二五八○號函及其檢附被告於該行帳戶之歷史交易明
      細查詢結果附卷可考，自無檢察官所稱該帳戶幾乎只要入
      帳，馬上就被提領一空，入帳金額從未超過十萬元，亦未
      見有大筆支出之情形。另觀之臺灣新光商業銀行股份有限
      公司被告帳戶之交易情形，前開臺灣新光商業銀行股份有
      限公司被告帳戶於案發當日以自動櫃員設備跨行提領三千
      三百元後，僅結餘四十九元，而該帳戶於翌日存入一千五
      百八十二元現金後，復於九十八年十二月二十二日提款一
      千六百元，結餘三十八元，又被告男友任職之安實科技有
      限公司於九十八年十二月二十五日匯入一萬二千四百元後
      ，該帳戶於九十八年十二月三十日、九十九年一月三日分
      別有提領一千元、一萬一千元之紀錄，而僅餘四百三十八
      元一節，亦有臺灣新光商業銀行股份有限公司一百年五月
      二十五日（一○○）新光銀業務字第三八八○號函及其檢
      附林森北分行被告帳戶交易明細一份在卷可憑，實難認有
      何被告於收受告訴人十二萬元後，其平常由該帳戶之支出
      即明顯減少之情形，檢察官以前開合作金庫商業銀行基隆
      分行被告帳戶及臺灣新光商業銀行股份有限公司被告帳戶
      於案發前後之款項進出情形，遽論被告於九十八年十二月
      十四日收受並侵占系爭十二萬元款項之行為，實屬率斷。
（六）末按測謊結果不能作為判決被告有罪之唯一證據，此為實
      務及學說所一致是認，本件經檢察官於偵查中將被告送請
      測謊鑑定，其結果雖認「受測人朱馥妘對下列問題（一）
      、（二）、（三）呈不實反應。（一）你有沒有收取陳姐
      （陳女足）的十二萬元？答：沒有。（二）有關本案，你
      有沒有收下陳姐（陳女足）的十二萬元？答：沒有。（三
      ）你是否確實知道現在這筆錢在哪裡？答：不知道。」等
      語，固有內政部警政署刑事警察局一百年一月五日刑鑑字
      第一○○○○○一九七六號鑑定書一份存卷可參，然公訴
      人認被告涉犯業務侵占罪嫌所憑之積極證據，均不足證明
      被告有其所指訴之犯行，自難僅憑測謊鑑定結果作為認定
      被告有罪之唯一證據。
六、綜上所述，本件依公訴人所舉之證據與所指出之證明方法尚
    未足使本院確信被告有公訴人所指上開業務侵占犯行，而有
    合理之懷疑。此外，復查無其他積極確切證據足證被告確有
    公訴人所指之業務侵占行為，依照前開說明，不能證明被告
    犯罪，自應為被告無罪之諭知。
據上論斷，應依刑事訴訟法第三百零一條第一項，判決如主文。
本案經檢察官吳宇青到庭執行職務
中    華    民    國   100    年    8     月    17    日
                  臺灣臺北地方法院刑事第六庭
                      審判長法  官  黃桂興
                            法  官  林晏如
                            法  官  雷淑雯
以上正本證明與原本無異。
如不服本判決，應於收受送達後十日內向本院提出上訴書狀，並
應敘述具體理由；其未敘述上訴理由者，應於上訴期間屆滿後二
十日內向本院補提理由書（均須按他造當事人之人數附繕本）「
切勿逕送上級法院」。告訴人或被害人如對於本判決不服者，應
具備理由請求檢察官上訴，其上訴期間之計算係以檢察官收受判
決正本之日期為準。
                            書記官  蕭君卉
中    華    民    國   100    年    8     月    17    日